【裁判字號】    88,訴,152
【裁判日期】    890110
【裁判案由】    所有權移轉登記等
【裁判全文】
臺灣高雄地方法院民事判決  八十八年度訴字第一五二號
    原告即反訴被告  乙○○
                    丙○○
    訴 訟 代 理 人  蘇朝安.
    共          同  王國論律師
    訴 訟 代 理 人  康進益律師
    被告即反訴原告  甲○○    .
    訴 訟 代 理 人  柯尊仁律師
                    黃麗華    .
右當事人間所有權移轉登記等事件，本院判決如左：
    主      文
原告之訴駁回。
訴訟費用由原告負擔。
反訴被告應共同給付反訴原告新臺幣壹佰拾柒萬伍仟貳佰拾貳元，及其中新臺幣貳拾
肆萬元自民國八十二年十一月十日起，其中新臺幣貳拾壹萬元自民國八十二年十一月
二十五日起，其中新臺幣參萬元自民國八十二年十二月三日起，其中新臺幣陸拾玖萬
伍仟貳佰拾貳元自八十八年四月十五日起，均至清償日止，按週年利率百分之五計算
之利息。
本判決第三項於反訴原告以新臺幣肆拾萬元為反訴被告供擔保後，得假執行；但反訴
被告如於假執行程序實施前，以新臺幣壹佰貳拾萬元為反訴原告預供擔保，得免為假
執行。
反訴訴訟費用由反訴被告負擔。
    事      實
甲、本訴部分：
一、原告方面：
（一）聲明：
    １被告應將坐落高雄市○○區○○段第一八九二地號、面積二千一百六十平方公
      尺、權利範圍千分之四之土地，及其上建號同段第一０一三號、面積三三‧二
      七平方公尺、六層樓房之第五層、門牌號碼高雄市○○○路二五四號五樓之十
      一建物上，於民國八十二年十一月三十日（登記次序土地部份為０二四０，建
      物部份為０００五）以買賣為登記原因之所有權設定登記，予以塗銷。
    ２被告將前項土地、建物所有權設定登記塗銷後，應將該土地及建物所有權移轉
      登記予原告。
（二）陳述：
      坐落高雄市○○區○○段第一八九二地號、面積二千一百六十平方公尺、權利
      範圍千分之四之土地，及其上建號同段第一０一三號、面積三三‧二七平方公
      尺、六層樓房之第五層、門牌號碼高雄市○○○路二五四號五樓之十一建物，
      原均為原告所有，兩造於民國八十二年十一月十日訂立不動產買賣契約（其中
      原告丙○○授權原告乙○○代為與被告訂約、處分其財產），約定由被告買受
      原告上開不動產房地，價金共新臺幣（下同）一百六十八萬元，不動產上設定
      之一百二十萬元抵押貸款由買方（即被告）承接，餘四十八萬則以現金支付，
      承買人應於八十三年三月十一日後辦理抵押權權利內容變更，並不得藉故拖延
      ，否則發生損害賠償責任由承買人負責。詎被告於八十二年十二月三日取得房
      屋所有權並交屋後，藉故拖延遲遲不肯辦理雙方約定之抵押權權利內容變更事
      宜，亦不支付貸款本息，致原告受到鉅額損失，自行負擔貸款十三萬一千七百
      八十八元，為此請求被告塗銷上開不動產所有權移轉登記。
（三）對被告抗辯之陳述：
      系爭房屋出賣時已明確告知被告室內坪數大於所有權登記坪數，一切皆依照原
      告向前手買受之狀況出售，並無瑕疵，被告係因失業始未繼續繳納貸款，指稱
      銀行不同意變更權利內容或原告詐欺，均為託詞。
（四）證據：提出不動產買賣契約書暨不動產買賣價金收支明細表、土地登記謄本、
      建物登記謄本、本院八十七年度促字第七一四一四號支付命令、貸款利息收據
      。
二、被告方面：
（一）聲明：如主文第一項所示。
（二）陳述：
    １兩造間契約固約定系爭不動產上設定之一百二十萬元抵押貸款由被告承接，惟
      被告備齊證件交付代書代為辦理，卻因銀行不同意而未能辦理抵押權權利內容
      變更，並非被告藉故拖延或不為辦理，而係兩造之約定不能實現；且被告仍代
      繳貸款四年餘，係因被告於八十七年四月間失業，始未繼續繳納，被告縱有違
      約亦僅生損害賠償問題，不得請求回復原狀。
    ２被告買受之系爭房屋含有部分違建，致遭拆除，顯有瑕疵。
（三）證據：聲請訊問證人即代書廖淑芬、許慶芳。
乙、反訴部分：
一、反訴原告即本訴被告方面：
（一）聲明：如主文第三項所示，並陳明願供擔保，請准宣告假執行。
（二）陳述：
    １兩造原為同事，八十二年間反訴被告得知反訴原告需買房屋，遂向反訴原告推
      介坐落高雄市○○區○○段第一八九二地號上，建號第一０一三號、面積三三
      ‧二七平方公尺、六層樓房之第五層、門牌號碼高雄市○○○路二五四號五樓
      之十一房屋，並告知反訴原告該屋有二房一廳共計約十三坪，且藉口需過戶完
      成始能閱所有權狀，致反訴原告誤信該屋確有二房一廳共十三坪，而與反訴被
      告訂約買受系爭房屋。惟八十七年十二月間，竟接獲高雄市工務局函文通知系
      爭房屋有部分違章建築，需強制拆除，反訴原告始知受騙，經反訴原告屢次函
      催反訴被告處理，均未獲置理，爰依民法第九十二條、第一百八十四條第一項
      後段、第二百十三條第二項，撤銷買賣之意思表示，請求反訴被告返還反訴原
      告前繳現金四十八萬元及代繳之銀行貸款六十九萬五千二百十二元。
    ２倘反訴原告未能撤銷買賣之意思表示，因該屋內有違章建築，確有瑕疵，且已
      遭強制拆除，爰依民法第三百五十四條、第三百五十九條瑕疵擔保之規定主張
      解除契約、回復原狀，請求反訴被告返還已繳價金共一百十七萬五千二百十二
      元。
    ３又反訴原告於八十八年三月一日以高雄西甲郵局第二三六號存證信函通知反訴
      被告於七日內出面處理違建問題，否則將解除兩造間契約，亦經反訴被告於同
      年月三十日以左營新莊郵局第四六一號存證信函函覆反訴原告，同意解除兩造
      間買賣契約，故兩造間契約已經合意解除，反訴原告自得依法請求回復原狀，
      返還所繳價金現金四十八萬元、代繳貸款六十九萬五千二百十二元，共計一百
      十七萬五千二百十二元。
（三）證據：提出不動產買賣契約書、存證信函、活期儲蓄存款存摺、照片，並聲請
      訊問證人即代書廖淑芬、許慶芳。
二、反訴被告即本訴原告方面：
（一）聲明：駁回反訴原告之訴及假執行之聲請，如受不利益判決，願供擔保請准免
      為假執行。
（二）陳述：
    １依兩造間買賣契約第三條之約定，買賣雙方於民國八十二年十一月十日應將有
      關所有權移轉登記所需證件一切備妥，交予代書人辦理，故兩造締約當日反訴
      被告即將所有權狀交予代書，並由代書依所有權狀內容書立本件不動產買賣契
      約書，除建物所有權狀上建物面積詳載為三三‧二七平方公尺（約十坪）外，
      雙方契約書就建物面積亦有同樣記載，又反訴原告亦了解該屋為「套房」，應
      僅有一房一廳，是反訴原告對於該房屋實際面積較所有權登記面積超出約三坪
      、其中一房間屬未保存登記之違章建築之事實，知之甚詳，反訴原告甚且要求
      反訴被告附贈冷氣、冰箱、電視等電器，並加註於契約第八條下方，從而，反
      訴被告並無詐欺情事。縱認反訴被告確有詐欺情事，自反訴原告知悉時起業已
      逾五年，不得再主張撤銷。
    ２又買受人於契約成立時，已知買賣標的物有瑕疵者，出賣人不負擔保之責，而
      本件反訴原告買受房屋時，已確知本件建物所有權登記面積僅三三‧二七平方
      公尺，其中一房間係屬未保存登記之違章建築，仍願買受，反訴被告自毋庸負
      瑕疵擔保之責。
    ３反訴原告並無合法解約理由，反訴被告未有任何違約，反訴原告始有未辦理權
      利內容變更之違約情事，兩造間契約即未因反訴原告之解約意思而解除，請求
      回復原狀，顯無理由。
    ４解釋契約應探求當事人真意，反訴被告該存證信函僅只同意終止雙方契約，因
      反訴原告未履行契約，但並不同意解除契約，因兩造間已無法回復原狀，。
    ５倘反訴被告需返還或賠償反訴原告所繳之價金，則反訴被告代繳之貸款十三萬
      一千七百八十八元，以及反訴原告使用系爭房地六年所受相當於租金之不當得
      利一百萬零八千元，反訴被告主張依民法第二百六十四條之規定，於反訴原告
      對待給付前，反訴被告得拒絕給付。
（三）證據：提出不動產買賣契約書、貸款利息收據。
    理      由
甲、程序部分：
    按訴狀送達後，原告不得將訴變更或追加他訴，但經被告同意或不甚礙被告之防
    禦及訴訟之終結者，不在此限，民事訴訟法第二百五十五條第一項定有明文。本
    件原告起訴請求被告塗銷兩造買賣標的物房地之所有權移轉登記後，移轉登記予
    原告，雖未指明係依何法律關係請求，經本院行使闡明權，仍未能具體說明，惟
    原告原既主張被告未能履行兩造間買賣契約之約定，而請求被告塗銷買賣標的物
    房地之所有權移轉登記後，將所有權移轉登記予原告，於本院審理中變更請求被
    告給付代繳之銀行貸款十三萬一千七百八十八元，訴之聲明已不相同，應屬訴之
    變更無疑；此項變更未經被告同意，且兩者訴訟資料顯不相同，有礙本件訴訟之
    終結，復非屬民事訴訟法第二百五十六條各款所列情形，揆諸首揭法條，本件訴
    之變更要非合法。
乙、實體部分：
一、本訴部份：
（一）原告主張坐落高雄市○○區○○段第一八九二地號、面積二千一百六十平方公
      尺、權利範圍千分之四之土地，及其上建號同段第一０一三號、面積三三‧二
      七平方公尺、六層樓房之第五層、門牌號碼高雄市○○○路二五四號五樓之十
      一建物，原均為原告所有，兩造於八十二年十一月十日訂立不動產買賣契約，
      約定由被告買受原告上開不動產房地，價金共一百六十八萬元，不動產上設定
      之一百二十萬元抵押貸款由被告承接，餘四十八萬則以現金支付，承買人應於
      八十三年三月十一日後辦理抵押權權利內容變更，詎被告於八十二年十二月三
      日取得房屋所有權並交屋後，遲不肯辦理雙方約定之抵押權權利內容變更事宜
      ，亦不支付貸款本息，致原告自行負擔貸款十三萬一千七百八十八元，為此請
      求被告塗銷上開不動產所有權移轉登記。
      被告則以兩造間固約定系爭不動產上設定之一百二十萬元抵押貸款由被告承接
      ，惟被告備齊證件交付代書代為辦理，卻因銀行不同意而未能辦理抵押權權利
      內容變更，並非被告藉故拖延或不為辦理，且被告仍代繳貸款四年餘，係被告
      於八十七年四月間失業，始未繼續繳納，被告縱有違約亦僅生損害賠償問題，
      不得請求回復原狀，又被告買受之系爭房屋含有部分違建，顯有瑕疵等語，資
      為抗辯。
（二）原告主張坐落高雄市○○區○○段第一八九二地號、面積二千一百六十平方公
      尺、權利範圍千分之四之土地，及其上建號同段第一０一三號、面積三三‧二
      七平方公尺、六層樓房之第五層、門牌號碼高雄市○○○路二五四號五樓之十
      一建物，原均為原告所有，兩造於八十二年十一月十日訂立不動產買賣契約，
      約定由被告買受原告上開不動產房地，價金共一百六十八萬元，不動產上設定
      之一百二十萬元抵押貸款由被告承接，餘四十八萬則以現金支付，承買人應於
      八十三年三月十一日後辦理抵押權權利內容變更，被告於八十二年十二月三日
      取得房屋所有權並交屋後，迄今仍未辦理雙方約定之抵押權權利內容變更事宜
      之事實，業據提出不動產買賣契約書暨不動產買賣價金收支明細表、土地登記
      謄本、建物登記謄本、本院八十七年度促字第七一四一四號支付命令、貸款利
      息收據為證，核屬相符，且為被告所不爭執，應堪信為真實。
（三）被告抗辯曾備齊證件交付代書代為辦理，卻因銀行不同意而未能辦理抵押權權
      利內容變更，並非被告藉故拖延或不為辦理，且被告仍代繳貸款四年餘，係被
      告於八十七年四月間失業，始未繼續繳納，被告縱有違約亦僅生損害賠償問題
      ，不得請求回復原狀，又被告買受之系爭房屋含有部分違建、顯有瑕疵等情，
      除被告確有繳納四年餘之貸款，以及房屋確有部份屬於未經保存登記之違章建
      築，為原告所自承外，被告並未能提出任何證據以實其說，蓋被告所買受之房
      屋坐落位置、面積、門牌號碼等與兩造間買賣契約書上所載並無不同，證人許
      慶芳亦未能證明原告是否虛報坪數、未告知被告房屋有違建部份，或締約時被
      告是否知悉系爭房屋確實坪數等事實，證人廖淑芬則經本院傳喚仍未到庭，自
      尚難遽認被告未依約繳納貸款係屬不可歸責。
（四）惟解除權之行使，應向他方當事人以意思表示為之，民法第二百五十八條定有
      明文。本件被告雖未能確實履行兩造間買賣契約，前已述及，然原告並未向被
      告為解除契約之意思表示，揆諸首揭法條，兩造間契約仍繼續有效，原告自無
      由請求被告塗銷系爭房地所有權移轉登記，並於塗銷系爭房地所有權移轉登記
      後，將系爭房地所有權移轉登記予原告。從而，原告之請求，俱無理由，應予
      駁回。
（五）至被告於反訴主張兩造間已合意解除契約部份（詳如後述），既未經原告於本
      訴為主張，原告訴訟代理人於聲請訴之變更後，復拒絕就本訴為任何說明或補
      充，就本訴部分，本院自無從審酌此一事實，併此敘明。
二、反訴部份：
（一）本件反訴原告主張八十二年間反訴被告向其推介系爭買賣標的物房地，並告知
      該屋有二房一廳共計約十三坪，且藉口需過戶完成始能閱所有權狀，致反訴原
      告誤信該屋確有二房一廳共十三坪，而與反訴被告訂約買受系爭房屋，詎八十
      七年十二月間，竟接獲高雄市工務局函文通知系爭房屋有部分違章建築、需強
      制拆除，反訴原告始知受騙，爰依民法詐欺、侵權行為之規定，撤銷買賣之意
      思表示，請求反訴被告返還反訴原告前繳價金；倘反訴原告未能撤銷買賣之意
      思表示，因該屋內有違章建築，確有瑕疵，且已遭強制拆除，爰依民法瑕疵擔
      保之規定主張解除契約、回復原狀，請求反訴被告返還前開已繳價金；又反訴
      原告曾以存證信函通知反訴被告於七日內出面處理，否則將解除兩造間契約，
      亦經反訴被告以存證信函函覆同意解除兩造間買賣契約，故兩造間契約已經合
      意解除，反訴原告自亦得依法請求回復原狀，返還所繳價金現金四十八萬元、
      代繳貸款六十九萬五千二百十二元，共計一百十七萬五千二百十二元。
      反訴被告則以其於締約當日即出示所有權狀，並由代書依所有權狀內容書立本
      件不動產買賣契約書，房屋面積詳載為三三‧二七平方公尺（約十坪），且反
      訴原告亦了解該屋為「套房」，應僅有一房一廳，反訴原告對於該房屋實際面
      積較所有權登記面積超出約三坪、其中一房間屬未保存登記違章建築之事實，
      知之甚詳，反訴被告並無詐欺情事，又縱認反訴被告確有詐欺情事，自反訴原
      告知悉時起業已逾五年，不得再主張撤銷；另本件反訴原告買受房屋時，已確
      知本件建物其中一房間係屬未保存登記之違章建築，仍願買受，反訴被告自毋
      庸負瑕疵擔保之責；兩造間並未解約，倘反訴被告需返還或賠償反訴原告所繳
      之價金，則反訴被告代繳之貸款十三萬一千七百八十八元，及反訴原告使用系
      爭房地六年所受相當於租金之不當得利一百萬零八千元，應依民法第二百六十
      四條之規定，於反訴原告對待給付前，反訴被告得拒絕給付等語，資為抗辯。
（二）反訴原告主張八十二年間反訴被告向其推介系爭買賣標的物房地，並告知該屋
      有二房一廳共計約十三坪，且藉口需過戶完成始能閱所有權狀，致其誤信該屋
      確有二房一廳共十三坪，而與反訴被告訂約買受系爭房屋，迄八十七年十二月
      間，反訴原告接獲高雄市工務局函文通知系爭房屋有部分違章建築、需強制拆
      除，其始知受騙等事實，雖據提出不動產買賣契約書、存證信函、活期儲蓄存
      款存摺、照片為證，惟就反訴被告告知該屋有二房一廳共計約十三坪，且藉口
      需過戶完成始能閱所有權狀，致其誤信該屋確有二房一廳共十三坪一節，尚未
      能提出任何證據以資佐憑，證人許慶芳亦未能證明原告是否虛報坪數、未告知
      被告房屋有違建部份，或締約時被告是否知悉系爭房屋確實坪數等事實，證人
      廖淑芬則未曾到庭作證，前已述及，反訴原告已不能證明反訴被告確有詐欺行
      為，反訴原告上開主張復均為反訴被告所否認，反訴被告辯稱：其於締約當日
      即出示所有權狀，並由代書依所有權狀內容書立本件不動產買賣契約書，房屋
      面積詳載為三三‧二七平方公尺，且反訴原告亦了解該屋為「套房」，應僅有
      一房一廳，反訴被告並無詐欺情事，又縱認反訴被告有詐欺，自反訴原告知悉
      時起已逾五年，不得再主張撤銷，另本件反訴原告買受房屋時，已知本件建物
      其中一房間係屬未保存登記之違章建築，仍願買受，反訴被告自毋庸負瑕疵擔
      保之責，並提出不動產買賣契約書、貸款利息收據。查兩造間不動產買賣契約
      書上確已明載房屋面積為三三‧二七平方公尺，建物登記謄本上亦有相同之記
      載，有該不動產買賣契約書、建物登記謄本附卷可稽，而反訴原告於八十二年
      十二月三日即已取得房屋所有權與占有，此為兩造所不爭；衡諸常情，買賣房
      屋之坪數若干、使用面積若干，是否能取得合法權利、登記，幾為不動產交易
      上最重要之點，豈有買受、使用近五年後，始發覺買受面積未達預期或有部份
      房屋為未經保存登記之不動產之理？且本件不動產買賣契約書、建物登記謄本
      上既均已載明系爭房屋面積為三三‧二七平方公尺，將平方公尺自行換算為坪
      數又無任何困難，參諸系爭房屋乃反訴原告自行居住使用中，三坪之面積於十
      坪大小之房屋差異甚為明顯等情，反訴原告主張從不知悉買受面積未達預期、
      使用面積較實際面積為大、房屋有部分應為未經保存登記之違章建築，顯與常
      情有違，不足採信。
（三）反訴原告既未能證明反訴被告有詐欺行為或買受當時不知房屋有部份為違章建
      築，已如前述，則反訴原告主張撤銷、解除買賣契約，請求反訴被告回復原狀
      或賠償損害，自無理由。然反訴原告另主張曾以存證信函通知反訴被告於七日
      內出面處理違建問題，否則將解除兩造間契約，經反訴被告以存證信函函覆同
      意解除兩造間買賣契約，故兩造間契約已經合意解除，反訴原告自亦得依法請
      求回復原狀，返還所繳價金現金四十八萬元、代繳貸款六十九萬五千二百十二
      元，共計一百十七萬五千二百十二元一節，並據提出存證信函三紙為證，核屬
      相符，反訴被告雖辯稱並非同意解除契約，而係附條件同意終止云云，惟買賣
      契約並非繼續性契約，並無「終止」可言，且就該紙存證信函文義而言，反訴
      被告既表明「台端（即反訴原告）於今年三月一日寄發存證信函第二三六號中
      表示依法解除契約或撤銷其買賣契約‧‧‧今本人（即反訴被告）同意台端之
      見願終止其契約，按理台端須返還其土地及房屋並使其回復原狀，本人亦須返
      還其價金新臺幣四十八萬元整‧‧‧請台端於文到七日內出面辦理上述之事宜
      ‧‧‧」，並將該意思表示以存證信函送達反訴原告乙○○，反訴被告同意解
      除契約，已甚明顯，至反訴被告誤用「終止」一詞，應不影響兩造合意解除契
      約之效力。
（四）按解除契約時，當事人雙方回復原狀之義務，除法律另有規定或契約另有訂定
      外，由他方受領之給付物，應返還之；受領之物為金錢者，應附加自受領時起
      之利息償還之，民法第二百五十九條第一款、第二款定有明文。從而，反訴原
      告依據解除契約、回復原狀之規定，請求反訴被告給付所繳價金現金四十八萬
      元、代繳貸款六十九萬五千二百十二元，共計一百十七萬五千二百十二元，以
      及其中二十四萬元自八十二年十一月十日起，其中二十一萬元自八十二年十一
      月二十五日起，其中三萬元自民國八十二年十二月三日起，其中六十九萬五千
      二百十二元自反訴狀繕本送達反訴被告之翌日即八十八年四月十五日起，均至
      清償日止，按週年利率百分之五計算之利息，洵屬有據，應予准許。
（五）反訴被告另抗辯依民法第二百六十四條之規定，反訴被告代繳之貸款十三萬一
      千七百八十八元，以及反訴原告使用系爭房地六年所受相當於租金之不當得利
      一百萬零八千元，於反訴原告對待給付前，反訴被告得拒絕給付云云，則於法
      無據，委不足採。按解除契約後，當事人雙方互負回復原狀之義務，如前所述
      ，則本件買賣契約解除後，買賣標的物不動產上一百二十萬元之貸款即仍應由
      反訴被告負清償之責，反訴原告無庸承接代為繳納，反訴被告繳納之貸款十三
      萬一千七百八十八元即係反訴被告用以清償自身之債務，自無由對反訴原告為
      主張。次按民法第二百六十四條第一項前段係規定因契約互負債務者，於他方
      當事人未為對待給付前，得拒絕自己之給付，是得適用該條者，應限於因同一
      雙務契約互負債務之雙方，或雖非基於同一雙務契約互負債務，然負債原因係
      基於相同之經濟上、生活上原因且利益衡平之情形；本件反訴被告主張適用民
      法第二百六十四條第一項前段之規定者，為反訴被告解除契約後返還價金之債
      務與反訴原告解除契約後受有相當於租金之不當得利返還債務，該二項債務既
      非基於同一雙務契約所生債務，復無互為對價之關係，亦非基於相同之經濟上
      、生活上原因，反訴被告是項抗辯，自不足採。
（六）兩造均陳明願供擔保，聲請宣告假執行或免為假執行，經核均無不合，爰分別
      酌定相當擔保金額准許之。
（七）本件事證已臻明確，兩造其餘攻擊防禦方法，於判決結果不生影響，爰不一一
      論列，併此敘明。
三、據上論結，本件本訴原告之訴無理由，反訴原告之訴有理由，依民事訴訟法第七
    十八條、第三百九十條第二項、第三百九十二條判決如主文。
中      華      民      國    八十九    年      一      月      十      日
                              臺灣高雄地方法院民事第二庭
~B法      官  洪文慧
右為正本係照原本作成。
如不服本判決，應於送達後廿日內，向本院提出上訴狀並表明上訴理由，如於本判
決宣示後送達前提起上訴者，應於判決送達後十日內補提上訴理由書（須附繕本）。
中      華      民      國    八十九    年      一      月      十      日
~B法院書記官  黃玉珠


司法院資訊處製作；財團法人民間司法改革基金會備份。
